---
title: "Análisis de amplicones"
author: "Jonny Zamudio"
date: "2024-01-25"
output: html_document
---
Análisis de diversidad


Librerías necesarias

```{r setup, include=FALSE}
knitr::opts_chunk$set(echo = TRUE)
```
```{r cars }
library(phyloseq)
library(tidyverse)
library(vegan)
```
Importar datos

```{r pressure, echo=TRUE, message=FALSE, warning=FALSE}
datos <- import_biom("new_otu_table.biom","tree.nwk")
```
Categorizar las columnas en niveles de orden filogenético
```{r message=FALSE, warning=FALSE}
colnames(tax_table(datos)) <- c("Domain", "Phylum", "Class", "Order", "Family", "Genus", "Species")
```

LIMPIEZA: Eliminar MITOCONDRIAS y CLOROPLASTOS. Buscarlos; ejemplo:

```{r message=FALSE, warning=FALSE}
datos_sin_euc <- subset_taxa(datos, Family != "Mitochondria")
```

NORMALIZACIÓN: Recortar todas las secuencias a la más pequeña (en mi caso, 42,000). Número para indicar muestreo aleatorio (1000):

```{r message=FALSE, warning=FALSE}
datos42k <- rarefy_even_depth(datos_sin_euc, 42000, 1000, FALSE)
```

VISUALIZAR DATOS:

```{r message=FALSE, warning=FALSE}
sample_sums(datos42k)
```

UNIR METADATOS AL ARCHIVO:

```{r message=FALSE, warning=FALSE}
datos42k <- merge_phyloseq(datos42k, import_qiime_sample_data("metadata.txt"))
###CATEGORIZAR GRUPOS:
sample_data(datos42k)[["Group"]] <- factor(sample_data(datos42k)[["Group"]], levels=c("SHAM_STD","SHAM_EE","TBI_STD","TBI_EE_COH","TBI_EE_SIN_COH"))
```

GRAFICAR (DIVIDIR POR FACTORES):

```{r message=FALSE, warning=FALSE}
plot_richness(datos42k)
plot_richness(datos42k, measures=c ("Observed","Shannon"))
###REALIZAR BOXPLOT DIVIDIDA EN FUNCIÓN DE LA LESIÓN:
plot_richness(datos42k, x="injury", measures=c ("Observed","Shannon"))+geom_boxplot()
###BOXPLOT EN FUNCIÓN DEL GRUPO:
plot_richness(datos42k, x="Group", measures=c("Observed","Shannon"))+geom_boxplot()
```

CALCULAR ÍNDICES DE DIVERSIDAD:

```{r message=FALSE, warning=FALSE}
alfa_div <- estimate_richness(datos42k)
```

CÁLCULO DE DIVERSIDAD BETA (CON LAS DISTANCIAS WEIGHTED UNIFRAC):

```{r message=FALSE, warning=FALSE}
WUord <- ordinate(datos42k, "PCoA", "wunifrac")
###UNWEIGHTED:
UUord <- ordinate(datos42k, "PCoA", "uunifrac")
```

GRÁFICO DE PCOA (WEIGHTED):

```{r message=FALSE, warning=FALSE}
plot_ordination(datos42k, WUord, shape="housing", col="injury")+geom_label(aes(label=Group))
#UNWEIGHTED:
plot_ordination(datos42k, UUord, shape="housing", col="injury")+geom_label(aes(label=Group))
```

EDITAR LOS NOMBRES DE LAS FILAS A COLUMNAS PARA PODER UNIR LOS METADATOS:

```{r message=FALSE, warning=FALSE}
alfa_div <- rownames_to_column(alfa_div, "ID") %>% mutate(ID=gsub("\\.","-",ID))
#LEER METADATOS:
metadata <- read_tsv("metadata.txt")
#CAMBIAR NOMBRES DE LAS MUESTRAS A ID (IGUAL QUE EN EL OTRO ARCHIVO):
colnames(metadata)[1] <- "ID"
#UNIR LOS METADATOS CON LA DIVERSIDAD ALFA (PARA PRUEBAS POSTERIORES):
alfa_div <- left_join(alfa_div, metadata, by="ID")
head(alfa_div)
```

COMPARACIONES MÚLTIPLES NO-PARAMÉTRICAS DE DIVERSIDAD ALFA (COMPARE MEANS, WILCOXON TEST):

```{r message=FALSE, warning=FALSE}
library(ggpubr)
compare_means(Shannon~Group,alfa_div)
compare_means(Observed~Group,alfa_div)
```


CALCULAR DISTANCIAS UNIFRAC PARA HACER PERMANOVAS (UNWEIGHTED Y WEIGHTED):

```{r message=FALSE, warning=FALSE}
UUdist <- distance(datos42k, "uunifrac")
WUdist <- distance(datos42k, "wunifrac")
```

REALIZAR PERMANOVA MEDIANTE LA PRUEBA DE ADONIS USANDO INJURY COMO FACTOR:

```{r message=FALSE, warning=FALSE}
adonis2(UUdist ~ injury, data=data.frame(sample_data(datos42k)))
```

COMPARAR ÚNICAMENTE DOS GRUPOS (LOS DOS STD). EL FILTRO ES PARA EXCLUIR LOS DEMÁS DEL ANÁLISIS:

```{r message=FALSE, warning=FALSE}
datos_STD <- subset_samples(datos42k, Group=="SHAM_STD" | Group=="TBI_STD") %>% filter_taxa(function(x) sum(x) > 0, T)
```

ADONIS PAREADO DE LOS ANIMALES STD USANDO INJURY COMO FACTOR:

```{r message=FALSE, warning=FALSE}
###UNWEIGHTED
adonis2(distance(datos_STD, "uunifrac") ~ injury, data = data.frame(sample_data(datos_STD)))
###WEIGHTED
adonis2(distance(datos_STD, "wunifrac") ~ injury, data = data.frame(sample_data(datos_STD)))
###PUEDE CORRERSE LA PRUEBA POR DEFAULT O CAMBIAR LAS PERMUTACIONES (EJEMP.):
adonis2(distance(datos_STD, "uunifrac") ~ injury, data = data.frame(sample_data(datos_STD)), permutations=9999)
```

ADONIS DE LOS DATOS COMPLETOS UTILIZANDO EL ALOJAMIENTO COMO FACTOR:

```{r message=FALSE, warning=FALSE}
###UNWEIGHTED
adonis2(UUdist ~ housing, data=data.frame(sample_data(datos42k)))
###WEIGHTED:
adonis2(WUdist ~ housing, data=data.frame(sample_data(datos42k)))
```

UTILIZANDO EL FACTOR COHABITACIÓN:

```{r message=FALSE, warning=FALSE}
###UNWEIGHTED:
adonis2(UUdist ~ cohabitation, data=data.frame(sample_data(datos42k)))
###WEIGHTED:
adonis2(WUdist ~ cohabitation, data=data.frame(sample_data(datos42k)))
```

ADONIS EN UN MODELO ANIDADO (UN FACTOR DEPENDE DEL OTRO Y EL EFECTO SE SUMA):

```{r message=FALSE, warning=FALSE}
adonis2(UUdist ~ injury/housing, data=data.frame(sample_data(datos42k)),perm=9999)
###WEIGHTED:
adonis2(WUdist ~ injury/housing, data=data.frame(sample_data(datos42k)),perm=9999)
```

ADONIS PAREADO: PARA NO TENER QUE CREAR SUBSET DE DATOS (POR PARES, COMO EL ANTERIOR TBI VS SHAM STD), ESTÁ LA FUNCIÓN:

```{r message=TRUE, warning=TRUE}
pwise.adonis.physeq <- function(x,factors,dist.m="wunifrac", perm=999,p.adjust.m ='bonferroni'){
co <- combn(unique(as.character(sample_data(x)[,factors][[1]])),2)
pairs <- c()
F.Model <- c()
R2 <- c()
p.value <- c()
for (elem in 1:ncol(co)){ 
cosa<-c(co[1,elem],co[2,elem])
filtered<-prune_samples(sample_names(x)[which( sample_data(x)[,factors][[1]] %in% cosa)],x)
filtered<- filter_taxa(filtered, function(x) sum(x) > 0, TRUE)
x1=distance(filtered,dist.m)
form<-paste("x1","~",factors)
ad = adonis(as.formula(form),as(sample_data(filtered),"data.frame"),perm=perm);
#print(cosa)
pairs = c(pairs,paste(co[1,elem],'vs',co[2,elem]));
F.Model =c(F.Model,ad$aov.tab[1,4]);
R2 = c(R2,ad$aov.tab[1,5]);
p.value = c(p.value,ad$aov.tab[1,6])
}
p.adjusted = p.adjust(p.value,method=p.adjust.m)
sig = c(rep('',length(p.adjusted)))
sig[p.adjusted <= 0.05] <-'.'
sig[p.adjusted <= 0.01] <-'*'
sig[p.adjusted <= 0.001] <-'**'
sig[p.adjusted <= 0.0001] <-'***'
pairw.res = data.frame(pairs,F.Model,R2,p.value,p.adjusted,sig)
print("Signif. codes:  0 ‘***’ 0.001 ‘**’ 0.01 ‘*’ 0.05 ‘.’ 0.1 ‘ ’ 1")
return(pairw.res)
}
```

EJEMPLO DE ADONIS PAREADO COMPARANDO ENTRE GRUPOS:

```{r message=FALSE, warning=FALSE}
###WEIGHTED:
pwise.adonis.physeq(datos42k, "Group", dist.m="wunifrac", 999, "BH")
###UNWEIGHTED:
pwise.adonis.physeq(datos42k, "Group", dist.m="uunifrac", 999, "BH")
```

GUARDAR EN UN OBJETO EL RESULTADO DE LA PERMANOVA (EJEMP.):

```{r message=FALSE, warning=FALSE}
permanova_res <- pwise.adonis.physeq(datos42k, "Group", dist.m="uunifrac", 999, "BH")
###EN UN TSV:
write_tsv(permanova_res,file="permanova_pareado.tsv")
saveRDS(pwise.adonis.physeq,file="permanova.rds")
```

TRANSFORMAR A ABUNDANCIA RELATIVA:

```{r message=FALSE, warning=FALSE}
datos_relative <- transform_sample_counts(datos42k, function(x) (x/sum(x))*100)
```

GRAFICAR EN DISTINTOS NIVELES DE ORGANIZACIÓN:

```{r message=FALSE, warning=FALSE}
#A NIVEL DE CLASE NO HAY NINGÚN PROBLEMA PORQUE LA CANTIDAD DE CLASES SIGUEN SIENDO VISUALIZABLES:
plot_bar(datos_relative, fill="Class")
#PARA AGRUPAR LOS MENOS ABUNDANTES Y HACERLOS VISUALIZABLES, SE UTILIZA LA HERRAMIENTA TAX_GLOM:
tax_glom(datos_relative, "Class") %>% plot_bar( fill="Class")
###PARA DARLES COLOR A LAS BARRAS, SE ESCOGE EL NÚMERO DE COLORES PARA RELLENAR Y EL PROGRAMA REALIZA UNA SELECCIÓN ALEATORIA CUANDO ADICIONAS LA PALETA A LA FUNCIÓN. EJEMP.:
paleta <- sample(colors(), 50)
tax_glom(datos_relative, "Class") %>% plot_bar( fill="Class")+scale_fill_manual(values=paleta)
#ORDENAR POR GRUPOS:
tax_glom(datos_relative, "Class") %>% plot_bar( fill="Class")+scale_fill_manual(values=paleta)+facet_grid(.~Group,scales="free", space="free")
```

AGLOMERAR/FILTRAR/RENOMBRAR LOS POCO ABUNDANTES:

```{r message=FALSE, warning=FALSE}
glom_others <- function(physeq, nivel, percent=1){
###AGLOMERAR ASVS A NIVEL TAXONÓMICO:
nombre <- tax_glom(physeq, taxrank=nivel)
###FILTRAR LOS ASVS QUE TIENEN MÁXIMO DE ABUNDANCIA < 1%:
cosa<-filter_taxa(nombre,function(x) max(x) < percent,TRUE)
###AGLOMERANDO LOS POCO ABUNDANTES:
nombre<-merge_taxa(nombre,taxa_names(cosa))
###RENOMBRAR LOS POCO ABUNDANTES:
tax_table(nombre)[is.na(tax_table(nombre))]<-"Others"
return(nombre)
}
```

APLICAR LA FUNCIÓN A GÉNERO (U OTRO NIVEL):

```{r message=FALSE, warning=FALSE}
plot_bar(glom_others(datos_relative,"Genus"), fill="Genus")+scale_fill_manual(values=paleta)+facet_grid(.~Group,scales="free", space="free")
```

MICROBIOME MARKER PARA REALIZAR ANÁLISIS DE ABUNDANCIA DIFERENCIAL CON LEFSE:

```{r message=FALSE, warning=FALSE}
library(microbiomeMarker)
###CREAR UN NUEVO OBJETO:
datos2lefse <- datos42k
###CAMBIAR LA COLUMNA "DOMAIN" A "KINGDOM":
colnames(tax_table(datos2lefse))[1] <- "Kingdom"
###CORRER LEFSE:
lefse_groups <- run_lefse(datos2lefse,"Group", taxa_rank="Genus")
###COMPARACIONES UNA CONTRA UNO:
lefse_multiple <- run_lefse(datos2lefse,"Group", taxa_rank="Genus", multigrp_strat = TRUE)
###FUNCIÓN: COMPARAR CONTRA TODOS:
pwise.run_lefse <- function(x,factors){
co <- combn(unique(as.character(sample_data(x)[,factors][[1]])),2)
res<-list()


for (elem in 1:ncol(co)){ 
cosa<-c(co[1,elem],co[2,elem])
pairs = paste(co[1,elem],'vs',co[2,elem])
filtered<-prune_samples(sample_names(x)[which( sample_data(x)[,factors][[1]] %in% cosa)],x)
filtered<- filter_taxa(filtered, function(x) sum(x) > 0, TRUE)

tem <- run_lefse(filtered, factors, taxa_rank = "Genus")

res[[pairs]] <- tem

}

return(res)

}
###GRAFICAR TODOS:
plot_ef_bar(lefse_groups)+theme(axis.text.y=element_text(face="italic"))
###GRAFICAR COMPARACIÓN ENTRE GRUPOS. CON EL NÚMERO SE INDICA EL NOMBRE DE LA COMPARACIÓN:
###CREAR OBJETO Y APLICAR FUNCIÓN:
res_lefse_pareado <- pwise.run_lefse(datos2lefse, "Group")
###GRAFICAR (EJEMPLO, SHAM+STD VS TBI+STD):
plot_ef_bar(res_lefse_pareado[[2]])
```

Picrust: Predicción de rutas metabólicas.

```{r}
###Cargar la librería de Tidyverse:
library(tidyverse)
###Abrir el archivo tsv (descompreso):
picrust <- read_tsv("path_abun_unstrat_descrip.tsv")
###Mostrat las columnas para renombrarlas:
colnames(picrust)
###Son 30 muestras, pero las primeras 2 columnas no lo son:
pathAbundance <- picrust[,3:32]
###Agregar nombres a las filas mediante un data frame:
pathAbundance <- data.frame(pathAbundance)
rownames(pathAbundance) <- picrust$pathway
pathAbundance
head(pathAbundance)
library(phyloseq)
pathAbundance <- otu_table(pathAbundance, taxa_are_rows=TRUE)
pathTax <- picrust[,2]
pathTax <- data.frame(pathTax)
rownames(pathTax) <- picrust$pathway
###Sólo se puede leer este archivo si se indica que es una matriz (as.matrix):
pathTax <- tax_table(as.matrix(pathTax))
###Unir:
picrust_physeq <- merge_phyloseq(pathAbundance, pathTax)
###Cambiar símbolo de los nombres:
sample_names(picrust_physeq) <- gsub("\\.", "-", sample_names(picrust_physeq))
###Crear el objeto con las tres bases:
picrust_physeq <- merge_phyloseq(picrust_physeq, import_qiime_sample_data("metadata.txt"))
###Hacer subset de grupos de interés (eejmplo):
picrust_tbi_ee <- subset_samples(picrust_physeq, Group == "TBI_STD"| Group == "TBI_EE_SIN_COH")
###Función: Generar archivo para exportar a Galaxy:
phyloseq2lefseGenus <- function (ps, covars, file.name = "lefse_data.txt", taxa.levels = c("Kingdom", 
    "Phylum", "Class", "Order", "Family", "Genus"), transpose.otus = TRUE) 
{
    if (length(covars) > 2) {
        warning("The length of the `covars` vector is greater than 2. File must be edited manually for use in LEfSe, which throws and error when there are more rows than specific classes, subclasses, and subjects.")
    }
    smpl.data <- sample.data.frame(ps)
    smpl.data$Sample <- row.names(smpl.data)
    t.smpl.data <- t(smpl.data)
    t.smpl.data <- as.data.frame(t.smpl.data[c("Sample", covars), 
        ])
    if (transpose.otus) {
        otu.tbl <- t(otu.matrix(ps))
    }
    else {
        otu.tbl <- otu.matrix(ps)
    }
    tax.tbl <- taxa.matrix(ps)
    tax.tbl <- as.matrix(tax.tbl[, taxa.levels])
    uniq.lvls <- c()
    for (i in c(1:length(tax.tbl[1, ]))) {
        lvls <- as.data.frame(do.call(paste, c(as.data.frame(tax.tbl[, 
            1:i]), sep = "|")))
        names(lvls) <- "tax.lvl"
        uniq.i <- as.character(unique(lvls$tax.lvl))
        uniq.lvls <- c(uniq.lvls, uniq.i)
    }
    tax.tbl.join <- as.data.frame(do.call(paste, c(as.data.frame(tax.tbl), 
        sep = "|")))
    row.names(tax.tbl.join) <- row.names(tax.tbl)
    names(tax.tbl.join) <- "tax.lvl"
    uniq.tax.lvl.abunds <- data.frame(row.names = uniq.lvls)
    for (smpl in names(t.smpl.data)) {
        abunds <- as.data.frame(otu.tbl[row.names(otu.tbl), smpl])
        total.abund <- sum(abunds[, 1])
        smpl.tax.lvl.abunds <- cbind(abunds, tax.tbl.join)
        smpl.uniq.lvl.abunds <- data.frame()
        for (uniq.lvl in uniq.lvls) {
            uniq.sub <- subset(smpl.tax.lvl.abunds, grepl(uniq.lvl, 
                smpl.tax.lvl.abunds$tax.lvl, fixed = TRUE))
            lvl.total <- as.factor(sum(uniq.sub[, 1])/total.abund)
            uniq.lvl.smpl <- data.frame(row.names = uniq.lvl, 
                sample = lvl.total)
            names(uniq.lvl.smpl) <- smpl
            smpl.uniq.lvl.abunds <- rbind(smpl.uniq.lvl.abunds, 
                uniq.lvl.smpl)
        }
        uniq.tax.lvl.abunds <- cbind(uniq.tax.lvl.abunds, smpl.uniq.lvl.abunds)
    }
    final.data <- rbind(t.smpl.data, uniq.tax.lvl.abunds)
    write.table(final.data, file = file.name, col.names = FALSE, 
        sep = "\t", quote = FALSE)
}
```

Agrupar en 7 columnas (por cada nivel taxonómico) y eliminar la columna "-description".

```{r}
###Crear las columnas haciéndolo "data_frame"
###archivo$nombre (hacerlo 7 veces: Kingdom, Phylum, Order, Class, Family, Order, Species)
```


El doctor me envió el objeto ya arreglado, por lo que sólo es cuestión de integrarlo:

```{r}
###Leer el archivo recibido y guardarlo en un objeto que pueda usar:

picrust7ranks <- readRDS("picrust7ranks.rsd")

```

Crear subsets de datos para hacer análisis pareados:

```{r}
###Ejemplo: Comparar TBI+STD vs TBI+EE Sin cohabitación:

picrust7_tbi_ee <- subset_samples(picrust7ranks, Group == "TBI_STD" | Group == "TBI_EE_SIN_COH")

###Correr las pruebas (lefse, aldex... ):

lefse_tbi_ee <- run_lefse(picrust7_tbi_ee, "Group", taxa_rank = "Genus")

###Graficar:

plot_ef_bar(lefse_tbi_ee)

###Hacer lo mismo con las demás comparaciones.
###Para editar gráficas, abrir GGplot:

library(ggplot2)

###usar funciones de GGPlot:
### ... + scale_fill_manual(values=NOMBRE_DE_LA_PALETA)+facet_wrap(.~Group, ###scale="free")+theme (seleccionar uno).
###(... +scale_fill_manual(values=c("green","red"))
###Ejemplo:

plot_ef_bar(lefse_tbi_ee)+scale_fill_manual(values=c("red","navy"))+theme(axis.text = element_text(size=8, face="bold.italic",family = "arial"))
```

