---
title: "Análisis de amplicones. Sin factor cohabitación (4 grupos)"
author: "Jonny Zamudio"
date: "2024-01-25"
output: html_document
---
Análisis de diversidad


Librerías necesarias

```{r setup, include=FALSE}
knitr::opts_chunk$set(echo = TRUE)
```
```{r cars }
library(phyloseq)
library(tidyverse)
library(vegan)
```
Importar datos

```{r pressure, echo=TRUE, message=FALSE, warning=FALSE}
datos <- import_biom("new_otu_table.biom","tree.nwk")
```
Categorizar las columnas en niveles de orden filogenético
```{r message=FALSE, warning=FALSE}
colnames(tax_table(datos)) <- c("Domain", "Phylum", "Class", "Order", "Family", "Genus", "Species")
```

LIMPIEZA: Eliminar MITOCONDRIAS y CLOROPLASTOS. Buscarlos; ejemplo:

```{r message=FALSE, warning=FALSE}
datos_sin_euc <- subset_taxa(datos, Family != "Mitochondria")
# Ver los nombres de las muestras actuales
sample_names(datos_sin_euc)

# Si quieres modificar estos nombres, puedes asignar un vector nuevo a sample_names(datos_sin_euc)
# Por ejemplo, para cortar los nombres de las muestras a los primeros 5 caracteres
nuevos_nombres <- substr(sample_names(datos_sin_euc), 5,10)

# Asignar los nuevos nombres al objeto phyloseq
sample_names(datos_sin_euc) <- nuevos_nombres

# Verificar los cambios
sample_names(datos_sin_euc)
```
UNIR METADATOS AL ARCHIVO:
```{r message=FALSE, warning=FALSE}
datos_sin_euc <- merge_phyloseq(datos_sin_euc, import_qiime_sample_data("metadata.txt"))
###CATEGORIZAR GRUPOS:
# Let's say you want to drop samples "Sample1" and "Sample2"
samples_to_drop <- c("P-0025", "P-0026", "P-0027", "P-0028", "P-0029", "P-0030")
# Drop the selected samples from the phyloseq object
physeq_filtered <- subset_samples(datos_sin_euc, !X.SampleID %in% samples_to_drop)
physeq_filtered
sample_data(physeq_filtered)[["Group"]] <- factor(sample_data(physeq_filtered)[["Group"]], levels=c("SHAM+STD","SHAM+EE","TBI+STD","TBI+EE"))
#Normalizar datos
percentages <- transform_sample_counts(physeq_filtered, function(x) x*100 / sum(x))
#Visualizar datos:
sample_sums(percentages)
```

GRAFICAR ABUNDANCIAS ABSOLUTAS:

```{r message=FALSE, warning=FALSE}
#AGLOMERAR DE ACUERDO A LOS DIFERENTES NIVELES TAXONÓMICOS:
glom_phylum <- tax_glom(physeq_filtered, taxrank = "Phylum")
glom_class <- tax_glom(physeq_filtered, taxrank = "Class")
glom_order <- tax_glom(physeq_filtered, taxrank = "Order")
glom_family <- tax_glom(physeq_filtered, taxrank = "Family")
glom_genus <- tax_glom(physeq_filtered, taxrank = "Genus")
glom_species <- tax_glom(physeq_filtered, taxrank = "Species")

absolute_df <- psmelt(glom_phylum)
absolute_df_class <- psmelt(glom_class)
absolute_df_order <- psmelt(glom_order)
absolute_df_family <- psmelt(glom_family)
absolute_genus <- psmelt(glom_genus)
absolute_df_species <- psmelt(glom_species)
library(grDevices)
library(paletteer)
#PHYLUM
phylum_colors_abs <- paletteer_d("ggsci::springfield_simpsons")
absolute_plot <- ggplot(data= absolute_df, aes(x=Sample, y=Abundance, fill=Phylum))+geom_bar(aes(), stat="identity", position="stack")+facet_grid(.~Group,scales="free", space="free")+theme_light(base_size = 12, base_family = "", base_line_size = 1)+scale_fill_manual(values = phylum_colors_abs)+geom_col(colour = "black", size = 0.25)+theme(axis.text.x = element_text(angle = 90))
absolute_plot
ggsave("absolute_plot.svg",plot = absolute_plot,dpi = 600, scale =1.5)
#CLASS
class_colors_abs <- paletteer_d("ggsci::default_ucscgb")
absolute_class <- ggplot(data= absolute_df_class, aes(x=Sample, y=Abundance, fill=Class))+geom_bar(aes(), stat="identity", position="stack")+facet_grid(.~Group,scales="free", space="free")+theme_light(base_size = 12, base_family = "", base_line_size = 1)+scale_fill_manual(values = class_colors_abs)+geom_col(colour = "black", size = 0.25)+theme(axis.text.x = element_text(angle = 90))
absolute_class
ggsave("absolute_class.svg",plot = absolute_class,dpi = 600, scale =1.5)

#FILTRAR LOS POCO ABUNDANTES:
glom_others <- function(physeq, nivel, percent=99.8){
#AGLOMERAR ASVS A NIVEL TAXONÓMICO:
nombre <- tax_glom(physeq, taxrank=nivel)
#FILTRAR LOS ASVS QUE TIENEN MÁXIMO DE ABUNDANCIA < 5%:
cosa <- filter_taxa(nombre,function(x) max(x) < percent,TRUE)
#AGLOMERANDO LOS POCO ABUNDANTES:
nombre <- merge_taxa(nombre,taxa_names(cosa))
#RENOMBRAR LOS POCO ABUNDANTES:
tax_table(nombre)[is.na(tax_table(nombre))]<-"Others"
return(nombre)
}

#ORDER
order_colors_abs <- paletteer_d("ggsci::default_igv")
absolute_order <- plot_bar(glom_others(physeq_filtered,"Order"), fill="Order") + scale_fill_manual(values = order_colors_abs) + facet_grid(.~Group,scales="free", space="free") + theme_light(base_size = 12, base_family = "", base_line_size = 1) + theme(axis.text.x = element_text(angle = 90))
absolute_order
ggsave("absolute_order.svg",plot = absolute_order,dpi = 600, scale =1.5)
#Family
family_colors_abs <- paletteer_d("ggsci::default_igv")
absolute_family <- plot_bar(glom_others(physeq_filtered,"Family"), fill="Family") + scale_fill_manual(values = family_colors_abs) + facet_grid(.~Group,scales="free", space="free") + theme_light(base_size = 12, base_family = "", base_line_size = 1) + theme(axis.text.x = element_text(angle = 90))
absolute_family
ggsave("absolute_family.svg",plot = absolute_family,dpi = 600, scale =1.5)
```

GRAFICAR (DIVIDIR POR FACTORES):

```{r message=FALSE, warning=FALSE}
plot_richness(physeq_filtered)
plot_richness(physeq_filtered, measures=c ("Observed","Shannon"))
###REALIZAR BOXPLOT DIVIDIDA EN FUNCIÓN DE LA LESIÓN:
plot_richness(physeq_filtered, x="injury", measures=c ("Observed","Shannon"))+geom_boxplot()
###BOXPLOT EN FUNCIÓN DEL GRUPO:
mis_colores_alpha <- c("white", "darkgreen", "darkred", "navy")
richness_plot <- plot_richness(physeq_filtered, x="Group", measures=c("Simpson","Shannon")) + geom_boxplot(aes(fill = Group), color = "black", size = 0.5) + scale_fill_manual(values = mis_colores_alpha) + theme_light(base_size = 12, base_family = "", base_line_size = 1)
richness_plot
ggsave("richness_plot.svg",plot = richness_plot,dpi = 600, scale =1.5 )
```
```{r}
#A NIVEL DE CLASE NO HAY NINGÚN PROBLEMA PORQUE LA CANTIDAD DE CLASES SIGUEN SIENDO VISUALIZABLES:
plot_bar(percentages, fill="Phylum")
#PARA AGRUPAR LOS MENOS ABUNDANTES Y HACERLOS VISUALIZABLES, SE UTILIZA LA HERRAMIENTA TAX_GLOM:
tax_glom(percentages, "Phylum") %>% plot_bar( fill="Phylum")
###PARA DARLES COLOR A LAS BARRAS, SE ESCOGE EL NÚMERO DE COLORES PARA RELLENAR Y EL PROGRAMA REALIZA UNA SELECCIÓN ALEATORIA CUANDO ADICIONAS LA PALETA A LA FUNCIÓN. EJEMP.:
tax_glom(percentages, "Phylum") %>% plot_bar( fill="Phylum")+scale_fill_manual(values=phylum_colors_abs)
#ORDENAR POR GRUPOS:
phylum_abundance <- tax_glom(percentages, "Phylum") %>% plot_bar( fill="Phylum")+scale_fill_manual(values=phylum_colors_abs)+facet_grid(.~Group,scales="free", space="free")+theme_light(base_size = 12, base_family = "", base_line_size = 1)+theme(axis.text.x = element_text(angle = 90))
phylum_abundance
ggsave("phylum_abundance.svg",plot = phylum_abundance,dpi = 600, scale =1.5 )
```


```{r donut}
#percentages@otu_table
#percentages@otu_table@.Data
#print(otu_sumas)
# Aggregate the abundance data at the phylum level
abundancia_en_filum <- tax_glom(percentages, taxrank = "Phylum")

# Convert abundance data to a data frame
abundancia_df <- as(otu_table(abundancia_en_filum), "matrix")

# Sum the relative abundances for each phylum across several samples
tax_table(abundancia_en_filum)[, "Phylum"]
typeof(tax_table(abundancia_en_filum)[, "Phylum"])
# Extract phylum names from the tax_table
phylum_names <- tax_table(abundancia_en_filum)[, "Phylum"]

# Sum the relative abundances for each phylum across several samples
phylum_sums <- rowSums(abundancia_df)

# Rename the elements with phylum names
names(phylum_sums) <- phylum_names

# Print the summed relative abundances at the phylum level with phylum names as row names
print(phylum_sums)
# Rename the rows with phylum names
#rownames(phylum_sums) <- phylum_names

# Print the summed relative abundances at the phylum level with phylum names as row names
#print(phylum_sums)
#GRAFICAR:
phylum_abundance

absolute_df <- psmelt(abundancia_en_filum)
str(absolute_df)
summarized_data <- absolute_df %>% group_by(Group, OTU,Phylum) %>% summarise(Total_Abundance = sum(Abundance))

library(ggtricks)

phylum_donut <- ggplot(summarized_data, aes(x = "Phylum", y = Total_Abundance, fill = Phylum)) + scale_fill_manual(values=phylum_colors_abs) + geom_bar(stat = "identity") + coord_polar("y", start = 0) + theme_void() + labs(fill = "Categorías") + facet_wrap(~Group)

donut_chart <- phylum_donut + annotate("text", x = 0, y = 0, label = " ", color = "white", size = 10)

donut_chart

ggsave("phylum_donut_chart.svg",plot = donut_chart,dpi = 600, scale =1.5 )

```

CALCULAR ÍNDICES DE DIVERSIDAD:

```{r message=FALSE, warning=FALSE}
alfa_div <- estimate_richness(physeq_filtered)
```

CÁLCULO DE DIVERSIDAD BETA (CON LAS DISTANCIAS WEIGHTED UNIFRAC):

```{r message=FALSE, warning=FALSE}
WUord <- ordinate(percentages, "PCoA", "wunifrac")
###UNWEIGHTED:
UUord <- ordinate(percentages, "PCoA", "uunifrac")
```

GRÁFICO DE PCOA (WEIGHTED):

```{r message=FALSE, warning=FALSE}
plot_ordination(percentages, WUord, shape="housing", col="injury")+geom_label(aes(label=Group))
#UNWEIGHTED:
plot_ordination(percentages, UUord, shape="housing", col="injury")+geom_label(aes(label=Group))
#Con color y tema, hice un diseño de gráfica como el que sigue:
plot_ordination(percentages, UUord, shape="housing", col="injury")+geom_point(size=6)+scale_color_manual(values = c("blue", "red"))+theme(text = element_text(family = "Arial", size = 12))+theme_light(base_size = 12, base_family = "", base_line_size = 1)
```

EDITAR LOS NOMBRES DE LAS FILAS A COLUMNAS PARA PODER UNIR LOS METADATOS:

```{r message=FALSE, warning=FALSE}
alfa_div <- rownames_to_column(alfa_div, "ID") %>% mutate(ID=gsub("\\.","-",ID))
#LEER METADATOS:
metadata <- read_tsv("metadata.txt")
#CAMBIAR NOMBRES DE LAS MUESTRAS A ID (IGUAL QUE EN EL OTRO ARCHIVO):
colnames(metadata)[1] <- "ID"
#UNIR LOS METADATOS CON LA DIVERSIDAD ALFA (PARA PRUEBAS POSTERIORES):
alfa_div <- left_join(alfa_div, metadata, by="ID")
head(alfa_div)
```

COMPARACIONES MÚLTIPLES NO-PARAMÉTRICAS DE DIVERSIDAD ALFA (COMPARE MEANS, WILCOXON TEST):

```{r message=FALSE, warning=FALSE}
library(ggpubr)
shannon_comparisons <- compare_means(Shannon~Group,alfa_div)
simpson_comparisons <- compare_means(Simpson~Group,alfa_div)
compare_means(Observed~Group,alfa_div)
```

GRÁFICA NMDS DE DISTANCIA DE BRAY-CURTIS:

```{r}
meta_ord <- ordinate(physeq=percentages, method = "NMDS", distance = "bray")
beta_diversity <- plot_ordination(physeq = percentages, ordination = meta_ord, color = "Group") + geom_point(aes(shape = injury), size = 7, color = "black") + geom_point(aes(shape = injury), size = 6) + scale_color_manual(values = mis_colores_alpha) + scale_shape_manual(values = c(16, 15)) + theme(text = element_text(family = "Arial", size = 12)) + theme_light(base_size = 12, base_family = "", base_line_size = 1)
#Si se requieren las etiquetas de los grupos, usar:
#beta_diversity <- plot_ordination(physeq = percentages, ordination = meta_ord, color = "Group") + geom_text(aes(label = Group), vjust = 1.5, hjust = 0.5, size = 3, nudge_y = -0.025) + geom_point(aes(shape = injury), size = 7, color = "black") + geom_point(aes(shape = injury), size = 6) + scale_color_manual(values = mis_colores_alpha) + scale_shape_manual(values = c(16, 15)) + theme(text = element_text(family = "Arial", size = 12)) + theme_light(base_size = 12, base_family = "", base_line_size = 1)
beta_diversity
ggsave("beta_diversity.svg",plot = beta_diversity,dpi = 600, scale =1.5 )
```

CALCULAR DISTANCIAS UNIFRAC PARA HACER PERMANOVAS (UNWEIGHTED Y WEIGHTED):

```{r message=FALSE, warning=FALSE}
UUdist <- distance(percentages, "uunifrac")
WUdist <- distance(percentages, "wunifrac")
bray_curtis <- distance(percentages, "bray")

```

REALIZAR PERMANOVA MEDIANTE LA PRUEBA DE ADONIS USANDO INJURY, HOUSING Y COHABITATION COMO FACTORES:

```{r message=FALSE, warning=FALSE}
adonis2(UUdist ~ injury, data=data.frame(sample_data(percentages)))
adonis2(bray_curtis ~ injury, data = data.frame(sample_data(percentages)))
adonis2(bray_curtis ~ housing, data = data.frame(sample_data(percentages)))
```

ADONIS PAREADO: PARA NO TENER QUE CREAR SUBSET DE DATOS (POR PARES, COMO EL ANTERIOR TBI VS SHAM STD), ESTÁ LA FUNCIÓN:

```{r message=TRUE, warning=TRUE}
pwise.adonis.physeq <- function(x,factors,dist.m="bray", perm=999,p.adjust.m ='bonferroni'){
co <- combn(unique(as.character(sample_data(x)[,factors][[1]])),2)
pairs <- c()
F.Model <- c()
R2 <- c()
p.value <- c()
for (elem in 1:ncol(co)){ 
cosa<-c(co[1,elem],co[2,elem])
filtered<-prune_samples(sample_names(x)[which( sample_data(x)[,factors][[1]] %in% cosa)],x)
filtered<- filter_taxa(filtered, function(x) sum(x) > 0, TRUE)
x1=distance(filtered,dist.m)
form<-paste("x1","~",factors)
ad = adonis(as.formula(form),as(sample_data(filtered),"data.frame"),perm=perm);
#print(cosa)
pairs = c(pairs,paste(co[1,elem],'vs',co[2,elem]));
F.Model =c(F.Model,ad$aov.tab[1,4]);
R2 = c(R2,ad$aov.tab[1,5]);
p.value = c(p.value,ad$aov.tab[1,6])
}
p.adjusted = p.adjust(p.value,method=p.adjust.m)
sig = c(rep('',length(p.adjusted)))
sig[p.adjusted <= 0.05] <-'.'
sig[p.adjusted <= 0.01] <-'*'
sig[p.adjusted <= 0.001] <-'**'
sig[p.adjusted <= 0.0001] <-'***'
pairw.res = data.frame(pairs,F.Model,R2,p.value,p.adjusted,sig)
print("Signif. codes:  0 ‘***’ 0.001 ‘**’ 0.01 ‘*’ 0.05 ‘.’ 0.1 ‘ ’ 1")
return(pairw.res)
}
```

EJEMPLO DE ADONIS PAREADO COMPARANDO ENTRE GRUPOS:

```{r message=FALSE, warning=FALSE}
###BRAY-CURTIS DISTANCE:
bray_curtis_comparisons <- pwise.adonis.physeq(percentages, "Group", dist.m="bray", 999, "BH")
```

GUARDAR EN UN OBJETO EL RESULTADO DE LA PERMANOVA (EJEMP.):

```{r message=FALSE, warning=FALSE}
permanova_res <- pwise.adonis.physeq(percentages, "Group", dist.m="uunifrac", 999, "BH")
###EN UN TSV:
write_tsv(permanova_res,file="permanova_pareado.tsv")
saveRDS(pwise.adonis.physeq,file="permanova.rds")
```

GRAFICAR EN DISTINTOS NIVELES DE ORGANIZACIÓN:

```{r message=FALSE, warning=FALSE}
#A NIVEL DE CLASE NO HAY NINGÚN PROBLEMA PORQUE LA CANTIDAD DE CLASES SIGUEN SIENDO VISUALIZABLES:
plot_bar(percentages, fill="Class")
#PARA AGRUPAR LOS MENOS ABUNDANTES Y HACERLOS VISUALIZABLES, SE UTILIZA LA HERRAMIENTA TAX_GLOM:
tax_glom(percentages, "Class") %>% plot_bar( fill="Class")
###PARA DARLES COLOR A LAS BARRAS, SE ESCOGE EL NÚMERO DE COLORES PARA RELLENAR Y EL PROGRAMA REALIZA UNA SELECCIÓN ALEATORIA CUANDO ADICIONAS LA PALETA A LA FUNCIÓN. EJEMP.:
paleta <- sample(colors(), 50)
tax_glom(percentages, "Class") %>% plot_bar( fill="Class")+scale_fill_manual(values=paleta)
#ORDENAR POR GRUPOS:
tax_glom(percentages, "Class") %>% plot_bar(fill="Class") + scale_fill_manual(values=paleta) + facet_grid(.~Group,scales="free", space="free")
```

AGLOMERAR/FILTRAR/RENOMBRAR LOS POCO ABUNDANTES:

```{r message=FALSE, warning=FALSE}
glom_others <- function(physeq, nivel, percent=5){
###AGLOMERAR ASVS A NIVEL TAXONÓMICO:
nombre <- tax_glom(physeq, taxrank=nivel,NArm = "FALSE")
###(El "NArm" sirve para que la función taxglom no desestime aquellos taxones que no fueron clasificados de forma más específica [los N/A])
###FILTRAR LOS ASVS QUE TIENEN MÁXIMO DE ABUNDANCIA < X%:
cosa<-filter_taxa(nombre,function(x) max(x) < percent,TRUE)
###AGLOMERANDO LOS POCO ABUNDANTES:
nombre<-merge_taxa(nombre,taxa_names(cosa))
###RENOMBRAR LOS POCO ABUNDANTES:
tax_table(nombre)[is.na(tax_table(nombre))]<-"Others < 5%"
return(nombre)
}
```

APLICAR LA FUNCIÓN A GÉNERO (U OTRO NIVEL):

```{r message=FALSE, warning=FALSE}
#Class (<1%):
class_colors_abs <- paletteer_d("ggsci::default_igv")
class_abundance <- plot_bar(glom_others(percentages,"Class"), fill="Class") + scale_fill_manual(values = class_colors_abs) + facet_grid(.~Group,scales="free", space="free") + theme_light(base_size = 12, base_family = "", base_line_size = 1) + theme(axis.text.x = element_text(angle = 90))
class_abundance
ggsave("class_abundance.svg",plot = class_abundance,dpi = 600, scale =1.5 )
#Order (<2%):
order_colors_abs <- paletteer_d("ggsci::default_igv")
order_abundance <- plot_bar(glom_others(percentages,"Order"), fill="Order") + scale_fill_manual(values = order_colors_abs) + facet_grid(.~Group,scales="free", space="free") + theme_light(base_size = 12, base_family = "", base_line_size = 1) + theme(axis.text.x = element_text(angle = 90))
order_abundance
ggsave("order_abundance.svg",plot = order_abundance,dpi = 600, scale =1.5 )
#Family (<3%):
family_colors_abs <- paletteer_d("ggsci::default_igv")
family_abundance <- plot_bar(glom_others(percentages,"Family"), fill="Family") + scale_fill_manual(values = family_colors_abs) + facet_grid(. ~ Group, scales = "free", space = "free")+theme_light(base_size = 12, base_family = "", base_line_size = 1)+theme(axis.text.x = element_text(hjust = 1, size = 14, face = "plain"),axis.text.y = element_text(size = 14, face = "bold"),axis.title.x = element_text(size = 16, face = "bold"),axis.title.y = element_text(size = 16, face = "bold"),strip.text = element_text(size = 16, face = "bold", color = "white"),legend.text = element_text(size = 14, face = "plain"),legend.title = element_text(size = 16, face = "plain"))+labs(x = "Sample", y = "Abundance")
family_abundance
ggsave("family_abundance.svg",plot = family_abundance,dpi = 600, scale = 1.5, width = 10, height = 8, units = "in")
#Genus(<5%)
genus_colors_abs <- paletteer_d("ggsci::default_igv")
genus_abundance <- plot_bar(glom_others(percentages, "Genus"), fill = "Genus")+scale_fill_manual(values = genus_colors_abs)+facet_grid(. ~ Group, scales = "free", space = "free")+theme_light(base_size = 14, base_family = "", base_line_size = 1)+theme(axis.text.x = element_text(hjust = 1, size = 14, face = "plain"),axis.text.y = element_text(size = 14, face = "bold"),axis.title.x = element_text(size = 16, face = "bold"),axis.title.y = element_text(size = 16, face = "bold"),strip.text = element_text(size = 16, face = "bold", color = "white"),legend.text = element_text(size = 14, face = "italic"),legend.title = element_text(size = 16, face = "plain"))+labs(x = "Sample", y = "Abundance")
genus_abundance
ggsave("genus_abundance.svg", plot = genus_abundance, dpi = 600, scale = 1.5, width = 10, height = 8, units = "in")
#Species(<5%)
species_colors_abs <- paletteer_d("ggsci::default_igv")
species_abundance <- plot_bar(glom_others(percentages,"Species"), fill="Species") + scale_fill_manual(values = species_colors_abs) + facet_grid(.~Group,scales="free", space="free") + theme_light(base_size = 12, base_family = "", base_line_size = 1) + theme(axis.text.x = element_text(angle = 90))
species_abundance
ggsave("species_abundance.svg",plot = species_abundance,dpi = 600, scale =1.5 )
```

MICROBIOME MARKER PARA REALIZAR ANÁLISIS DE ABUNDANCIA DIFERENCIAL CON LEFSE:

```{r message=FALSE, warning=FALSE}
library(microbiomeMarker)
###CREAR UN NUEVO OBJETO:
datos2lefse <- percentages
###CAMBIAR LA COLUMNA "DOMAIN" A "KINGDOM":
colnames(tax_table(datos2lefse))[1] <- "Kingdom"
###CORRER LEFSE:
lefse_groups <- run_lefse(datos2lefse,"Group", taxa_rank="Genus")
###COMPARACIONES UNA CONTRA UNO:
lefse_multiple <- run_lefse(datos2lefse,"Group", taxa_rank="Genus", multigrp_strat = TRUE)
###FUNCIÓN: COMPARAR CONTRA TODOS:
pwise.run_lefse <- function(x,factors){
co <- combn(unique(as.character(sample_data(x)[,factors][[1]])),2)
res<-list()


for (elem in 1:ncol(co)){ 
cosa<-c(co[1,elem],co[2,elem])
pairs = paste(co[1,elem],'vs',co[2,elem])
filtered<-prune_samples(sample_names(x)[which( sample_data(x)[,factors][[1]] %in% cosa)],x)
filtered<- filter_taxa(filtered, function(x) sum(x) > 0, TRUE)

tem <- run_lefse(filtered, factors, taxa_rank = "Genus")

res[[pairs]] <- tem

}

return(res)

}
```


```{r message=FALSE, warning=FALSE}
###GRAFICAR TODOS:
# Definir los colores personalizados
mis_colores <- c("beige", "darkgreen", "darkred", "navy")
# Graficar el diagrama de barras y aplicar los colores personalizados
enriched_abundance <- plot_ef_bar(lefse_groups) + theme(axis.text.y = element_text(face = "italic")) +theme_light(base_size = 12, base_family = "", base_line_size = 1) + scale_fill_manual(values = mis_colores) + geom_col(colour = "black", size = 0.5)
enriched_abundance
ggsave("enriched_abundance.svg",plot = enriched_abundance,dpi = 600, scale =1.5 )
###GRAFICAR COMPARACIÓN ENTRE GRUPOS. CON EL NÚMERO SE INDICA EL NOMBRE DE LA COMPARACIÓN:
###CREAR OBJETO Y APLICAR FUNCIÓN:
res_lefse_pareado <- pwise.run_lefse(datos2lefse, "Group")
###GRAFICAR (EJEMPLO, SHAM+STD VS TBI+STD):
colores_lefse_pareado <- c("beige","darkred")
lefse_tbi_sham <- plot_ef_bar(res_lefse_pareado[[2]])+ theme(axis.text.y = element_text(face = "italic")) +theme_light(base_size = 12, base_family = "", base_line_size = 1) + scale_fill_manual(values = colores_lefse_pareado) + geom_col(colour = "black", size = 0.5)
lefse_tbi_sham
ggsave("lefse_tbi_sham.svg",plot = lefse_tbi_sham,dpi = 600, scale =1.5 )
```

Picrust: Predicción de rutas metabólicas.

```{r}
###Cargar la librería de Tidyverse:
library(tidyverse)
###Abrir el archivo tsv (descompreso):
picrust <- read_tsv("path_abun_unstrat_descrip.tsv")
###Mostrar las columnas para renombrarlas:
colnames(picrust)
###Son 30 muestras, pero las primeras 2 columnas no lo son:
pathAbundance <- picrust[,3:32]
###Agregar nombres a las filas mediante un data frame:
pathAbundance <- data.frame(pathAbundance)
rownames(pathAbundance) <- picrust$pathway
pathAbundance
head(pathAbundance)
library(phyloseq)
pathAbundance <- otu_table(pathAbundance, taxa_are_rows=TRUE)
pathTax <- picrust[,2]
pathTax <- data.frame(pathTax)
rownames(pathTax) <- picrust$pathway
###Sólo se puede leer este archivo si se indica que es una matriz (as.matrix):
pathTax <- tax_table(as.matrix(pathTax))
###Unir:
picrust_physeq <- merge_phyloseq(pathAbundance, pathTax)
###Crear el objeto con las tres bases:
picrust_physeq <- merge_phyloseq(picrust_physeq, import_qiime_sample_data("metadata_picrust.txt"))
###Hacer subset de grupos de interés (ejemplo):
picrust_tbi_ee <- subset_samples(picrust_physeq, Group == "TBI_STD"| Group == "TBI_EE_SIN_COH")
###Función: Generar archivo para exportar a Galaxy:
phyloseq2lefseGenus <- function (ps, covars, file.name = "lefse_data.txt", taxa.levels = c("Kingdom", 
    "Phylum", "Class", "Order", "Family", "Genus"), transpose.otus = TRUE) 
{
    if (length(covars) > 2) {
        warning("The length of the `covars` vector is greater than 2. File must be edited manually for use in LEfSe, which throws and error when there are more rows than specific classes, subclasses, and subjects.")
    }
    smpl.data <- sample.data.frame(ps)
    smpl.data$Sample <- row.names(smpl.data)
    t.smpl.data <- t(smpl.data)
    t.smpl.data <- as.data.frame(t.smpl.data[c("Sample", covars), 
        ])
    if (transpose.otus) {
        otu.tbl <- t(otu.matrix(ps))
    }
    else {
        otu.tbl <- otu.matrix(ps)
    }
    tax.tbl <- taxa.matrix(ps)
    tax.tbl <- as.matrix(tax.tbl[, taxa.levels])
    uniq.lvls <- c()
    for (i in c(1:length(tax.tbl[1, ]))) {
        lvls <- as.data.frame(do.call(paste, c(as.data.frame(tax.tbl[, 
            1:i]), sep = "|")))
        names(lvls) <- "tax.lvl"
        uniq.i <- as.character(unique(lvls$tax.lvl))
        uniq.lvls <- c(uniq.lvls, uniq.i)
    }
    tax.tbl.join <- as.data.frame(do.call(paste, c(as.data.frame(tax.tbl), 
        sep = "|")))
    row.names(tax.tbl.join) <- row.names(tax.tbl)
    names(tax.tbl.join) <- "tax.lvl"
    uniq.tax.lvl.abunds <- data.frame(row.names = uniq.lvls)
    for (smpl in names(t.smpl.data)) {
        abunds <- as.data.frame(otu.tbl[row.names(otu.tbl), smpl])
        total.abund <- sum(abunds[, 1])
        smpl.tax.lvl.abunds <- cbind(abunds, tax.tbl.join)
        smpl.uniq.lvl.abunds <- data.frame()
        for (uniq.lvl in uniq.lvls) {
            uniq.sub <- subset(smpl.tax.lvl.abunds, grepl(uniq.lvl, 
                smpl.tax.lvl.abunds$tax.lvl, fixed = TRUE))
            lvl.total <- as.factor(sum(uniq.sub[, 1])/total.abund)
            uniq.lvl.smpl <- data.frame(row.names = uniq.lvl, 
                sample = lvl.total)
            names(uniq.lvl.smpl) <- smpl
            smpl.uniq.lvl.abunds <- rbind(smpl.uniq.lvl.abunds, 
                uniq.lvl.smpl)
        }
        uniq.tax.lvl.abunds <- cbind(uniq.tax.lvl.abunds, smpl.uniq.lvl.abunds)
    }
    final.data <- rbind(t.smpl.data, uniq.tax.lvl.abunds)
    write.table(final.data, file = file.name, col.names = FALSE, 
        sep = "\t", quote = FALSE)
}
```

Agrupar en 7 columnas (por cada nivel taxonómico) y eliminar la columna "-description".

```{r}
###Crear las columnas haciéndolo "data_frame"
###archivo$nombre (hacerlo 7 veces: Kingdom, Phylum, Order, Class, Family, Order, Species)
```


El doctor me envió el objeto ya arreglado, por lo que sólo es cuestión de integrarlo:

```{r}
###Leer el archivo recibido y guardarlo en un objeto que pueda usar:

picrust7ranks <- readRDS("picrust7ranks.rsd")

```

Crear subsets de datos para hacer análisis pareados:

```{r}
###Ejemplo: Comparar TBI+STD vs TBI+EE Sin cohabitación:

picrust7_tbi_ee <- subset_samples(picrust7ranks, Group == "TBI_STD" | Group == "TBI_EE_SIN_COH")

###Correr las pruebas (lefse, aldex... ):

lefse_tbi_ee <- run_lefse(picrust7_tbi_ee, "Group", taxa_rank = "Genus")

###Graficar:

plot_ef_bar(lefse_tbi_ee)

###Hacer lo mismo con las demás comparaciones.
###Para editar gráficas, abrir GGplot:

library(ggplot2)

###usar funciones de GGPlot:
### ... + scale_fill_manual(values=NOMBRE_DE_LA_PALETA)+facet_wrap(.~Group, ###scale="free")+theme (seleccionar uno).
###(... +scale_fill_manual(values=c("green","red"))
###Ejemplo:

picrust_tbi_ee <- plot_ef_bar(lefse_tbi_ee) + theme(axis.text.y = element_text(face = "italic",family = "arial")) + theme_light(base_size = 12, base_family = "", base_line_size = 1) + scale_fill_manual(values = colores_lefse_pareado) + geom_col(colour = "black", size = 0.5)
picrust_tbi_ee
ggsave("picrust_tbi_ee.svg",plot = picrust_tbi_ee,dpi = 600, scale =1.5 )
```

Exportar otu table y tax table con tax glom:

```{r}
#glom_genus <- tax_glom(datos_sin_euc, taxrank = "Genus")
view(datos_sin_euc@tax_table@.Data)
View(glom_genus@tax_table@.Data)
df_genus_absolute <- psmelt(glom_genus)
```

```{r}
#glom_phylum <- tax_glom(datos_sin_euc, taxrank = "Phylum")
#view(datos_sin_euc@tax_table@.Data)
#View(glom_phylum@otu_table@.Data)
#df_phylum_absolute <- psmelt(glom_phylum)
#Para guardar en archivo para excel:
#write.csv(df_phylum_absolute, "tax_table_phylum.csv", row.names = FALSE)
#glom_species <- tax_glom(datos_sin_euc, taxrank = "Species")
#view(datos_sin_euc@tax_table@.Data)
#View(glom_species@otu_table@.Data)
#df_species_absolute <- psmelt(glom_species)
#Para guardar en archivo para excel:
#write.csv(df_species_absolute, "tax_table_species.csv", row.names = FALSE)
#Clase
#glom_class <- tax_glom(datos_sin_euc, taxrank = "Class")
#View(glom_class@otu_table@.Data)
#df_class_absolute <- psmelt(glom_class)
#write.csv(df_class_absolute, "tax_table_class.csv", row.names = FALSE)
#Orden
#glom_order <- tax_glom(datos_sin_euc, taxrank = "Order")
#View(glom_order@otu_table@.Data)
#df_order_absolute <- psmelt(glom_order)
#write.csv(df_order_absolute, "tax_table_order.csv", row.names = FALSE)
#Familia
#glom_family <- tax_glom(datos_sin_euc, taxrank = "Family")
#View(glom_family@otu_table@.Data)
#df_family_absolute <- psmelt(glom_family)
#write.csv(df_family_absolute, "tax_table_family.csv", row.names = FALSE)
```
PARA AGRUPAR TODAS LAS GRÁFICAS Y GUARDARLAS EN UNA SOLA:

```{r}
#HAY QUE MEJORAR ESTE CÓDIGO. LAS GRÁFICAS SALEN ENCIMADAS:
# Cargar el paquete gridExtra
#library(gridExtra)
#Combina las gráficas en una sola
#combined_plot <- grid.arrange(richness_plot, beta_diversity, genus_abundance, lefse_tbi_sham, ncol = 2)
#Visualizar la combinación de gráficas
#print(combined_plot)
#Guardar la combinación de gráficas como un objeto independiente
#ggsave("combined_plot.svg", combined_plot)

```
